【裁判字號】    95,訴,332
【裁判日期】    950630
【裁判案由】    分割共有物
【裁判全文】
臺灣新竹地方法院民事判決               95年度訴字第332號
原      告  戊○○
訴訟代理人  張堂歆律師
被      告  未○○
訴訟代理人  甲○○
被      告  己○○
            庚○○
兼上一人
訴訟代理人  丁○○
訴訟代理人  午○○
                      號
被      告  酉○○○
            辛○○
法定代理人  曾月裡
兼前列酉○
○○、曾月
裡訴訟代理
人及辛○○
法定代理人  卯○○
被      告  癸○○
訴訟代理人  丙○○
            壬○
被      告  子○○
            巳○○○
            乙○○
            戌○○
            丑○○
            亥○○
兼 前 列
六人共同
訴訟代理人  寅○○
被      告  申○○
前列八人共
同訴訟代理
人          辰○○○
上列當事人間分割共有物事件，本院於民國95年6 月12日辯論終
結，判決如下：
    主  文
被告申○○、癸○○、子○○、寅○○、亥○○、巳○○○、乙
○○、戌○○、丑○○應就其被繼承人郭喬木所有坐落新竹市○
○段二三０五地號土地、地目建、面積一四六八平方公尺之土地
所有權應有部分二四分之四辦理繼承登記。
兩造共有坐落新竹市○○段二三０五地號土地按下述分法分割：
１、如新竹市地政事務所民國九十五年四月六日複丈時所繪製土
地複丈成果圖方案二所示Ａ部分，面積一０六平方公尺由被告丁
○○、庚○○取得，按原應有部分比例維持共有。２、Ｂ部分面
積二一二平方公尺，由被告申○○、癸○○、子○○、寅○○、
亥○○、巳○○○、乙○○、戌○○、丑○○九人取得，並維持
公同共有。３、Ｃ部分面積七九平方公尺，及Ｉ部分面積二四０
平方公尺，均分歸被告未○○所有。４、Ｄ部分面積五三平方公
尺及Ｅ部分面積二七平方公尺分歸原告所有。５、Ｆ部分面積二
七平方公尺、Ｇ部分面積五六平方公尺及Ｊ部分面積二三平方公
尺分歸被告辛○○所有。６、Ｈ部分面積一０六平方公尺分歸被
告己○○所有。７、Ｋ部分面積一八六平方公尺分歸被告卯○○
所有。８、Ｌ部分面積一六０平方公尺分歸被告酉○○○所有。
９、二三０五部分面積一九三平方公尺，由兩造按原應有部分比
例維持共有，惟被告申○○、癸○○、子○○、寅○○、亥○○
、巳○○○、乙○○、戌○○、丑○○，並應就其中應有部分二
四分之四比例維持公同共有。
訴訟費用由兩造按附表所示土地應有部分比例負擔。
    事實及理由
一、原告主張：
  (一)系爭坐落新竹市○○段2305地號、地目建、面積1468平方
      公尺土地(下稱：系爭土地)，係屬兩造所共有，原告戊○
      ○應有部分16分之1、被告未○○應有部分8分之2 、被告
      己○○應有部分12分之1、被告卯○○應有部分48分之7、
      被告庚○○應有部分48分之2 、被告丁○○應有部分48分
      之2、被告酉○○○應有部分48分之6、被告辛○○應有部
      分48分之4、已過世之郭喬木應有部分24分之4。
  (二)訴外人郭喬木於民國64年過世後，其繼承人申○○、癸○
      ○、子○○、郭蓋鑄、寅○○、亥○○並未辦理繼承登記
      ；其後郭蓋鑄亡故，其繼承人巳○○○、乙○○、戌○○
      、丑○○亦未辦理繼承登記，爰請求被告申○○等9 人就
      系爭土地辦理繼承登記後而為共有物分割。
  (三)再系爭土地兩造並無不分割之協議，亦無不能分割之情事
      ，惟無法就分割方法達成協議，而系爭土地由兩造分別管
      理使用多年，在新竹市地政事務所於95年4月6日複丈時所
      繪製土地複丈成果圖方案一(下稱：方案一)所示I 部分土
      地上有被告未○○所有之3樓半樓房一棟，H部分土地上有
      被告己○○所有之3樓樓房一棟，A部分土地上有被告庚○
      ○、丁○○所有之2層樓房1棟，L、k、J 土地部分有原告
      及被告卯○○兄弟祖傳之老舊三合院房舍，B 部分土地上
      端亦有房屋一間由被告庚○○、丁○○使用，其內放置碾
      米機具、石磨作米粉工廠，下方則有訴外人郭文恆使用之
      廚房，至C、D、E、F、G 土地上則有訴外人郭炤丑所使用
      之建物、訴外人郭重銘所有之建物一棟及訴外人郭邦業所
      有之建物一棟，是為免破壞各共有人原先使用狀況，及達
      到土地之充分利用及未來個別建造建物之所需，爰請求依
      方案一所示之分割方法分割，即將2305-A部分，面積 106
      平方公尺，分歸被告丁○○、庚○○所有；2305-B部分，
      面積212 平方公尺，分歸被告申○○、癸○○、子○○、
      寅○○、亥○○、巳○○○、乙○○、戌○○、丑○○取
      得保持公同共有；2305-C部分，面積79平方公尺，分歸被
      告未○○所有；2305-D部分，面積53平方公尺，分歸原告
      所有；2305-E部分，面積27平方公尺，分歸原告所有；23
      05-F部分，面積27平方公尺，分歸被告辛○○所有；2305
      -G部分，面積56平方公尺，分歸被告辛○○所有；2305-H
      部分，面積106 平方公尺，分歸被告己○○取得；2305-I
      部分，面積240 平方公尺，分歸被告未○○所有；2305-J
      部分，面積23平方公尺，分歸被告辛○○所有；2305-K部
      分，面積186 平方公尺，分歸被告卯○○所有；2305-L部
      分，面積160 平方公尺，分歸被告酉○○○所有；2305部
      分，面積193 平方公尺，由兩造共同取得，並按各共有人
      原有應有部分之比例維持共有，作為道路使用。
  (四)原告為此聲明：
      １、被告申○○、癸○○、子○○、寅○○、亥○○、郭
          曾滿玉、乙○○、戌○○、丑○○應就其被繼承人郭
          喬木所有坐落新竹市○○段2305地號土地、地目建、
          面積1468平方公尺，應有部分24分之4，辦理繼承登
          記。
      ２、請准將坐落新竹市○○段2305地號土地、地目建、面
          積1468平方公尺，依方案一所示之分割方法分割：即
          2305-A部分，面積106 平方公尺，分歸被告庚○○、
          丁○○取得，依應有部分各二分之一繼續保持共有；
          2305-B部分，面積212 平方公尺，分歸被告申○○、
          癸○○、子○○、寅○○、亥○○、巳○○○、郭文
          堯、戌○○、丑○○取得保持公同共有；2305-C部分
          ，面積79平方公尺，分歸被告未○○所有；2305-D部
          分，面積53平方公尺，分歸原告所有；2305-E部分，
          面積27平方公尺，分歸原告所有；2305-F部分，面積
          27平方公尺，分歸被告辛○○所有；2305-G部分，面
          積56平方公尺，分歸被告辛○○所有；2305-H部分，
          面積106平方公尺，分歸被告己○○取得；2305-I 部
          分，面積240平方公尺，分歸被告未○○所有；2305-
          J部分，面積23平方公尺，分歸被告辛○○所有；230
          5-K部分，面積186平方公尺，分歸被告卯○○所有；
          2305-L部分，面積160 平方公尺，分歸被告酉○○○
          所有。2305 部分，面積193平方公尺，由兩造共同取
          得，並按土地之應有部分之比例繼續維持共有，被告
          申○○、癸○○、子○○、寅○○、亥○○、郭曾滿
          玉、乙○○、戌○○、丑○○，並應就其中應有部分
          24分之4比例維持公同共有。
      ３、訴訟費用由被告負擔。
二、被告方面：
  (一)被告卯○○、辛○○、酉○○○部分：
      被告主張依方案一分割，並希望本院於判決理由中，就分
      割為道路部分敘明作公眾通行，共有人於申請建築線時，
      不需其他共有人蓋章同意。
  (二)被告申○○、癸○○、子○○、寅○○、亥○○、巳○○
      ○、乙○○、戌○○、丑○○部分：
      被告繼承被繼承人郭喬木就系爭土地應有部分24分之 4之
      所有權，雖應分得系爭土地在A、B、C、D方向之位置，惟
      被告就系爭土地既有應有部分24分之4 之權利，希望能分
      得靠近目前新竹市○○路○段357巷道路之土地。且因被告
      之被繼承人郭喬木很早就搬離系爭土地處，系爭土地上房
      屋所有權人當初蓋屋時，是否有得到全體土地共有人之同
      意，如未徵得被告被繼承人郭喬木同意即建屋，先占先贏
      很不合理，希望依照新竹市地政事務所95年4月6日複丈時
      所繪製土地複丈成果圖方案二(下稱：方案二)分割，對於
      方案二道路的設置方式沒有意見，即將方案二所示A 部分
      ，面積106 平方公尺由被告丁○○、庚○○取得，按原應
      有部分比例維持共有；B部分面積212平方公尺，由被告申
      ○○、癸○○、子○○、寅○○、亥○○、巳○○○、乙
      ○○、戌○○、丑○○九人取得，並維持公同共有；C 部
      分面積79平方公尺，及I部分面積240平方公尺，均分歸被
      告未○○所有；D部分面積53平方公尺及E部分面積27平方
      公尺分歸原告所有；F部分面積27平方公尺、G部分面積56
      平方公尺及J部分面積23平方公尺分歸被告辛○○所有；H
      部分面積106平方公尺分歸被告己○○所有；K部分面積18
      6平方公尺分歸被告卯○○所有；L部分面積160 平方公尺
      分歸被告酉○○○所有；2305 部分面積193平方公尺，由
      兩造按原應有部分比例維持共有，惟被告申○○、癸○○
      、子○○、寅○○、亥○○、巳○○○、乙○○、戌○○
      、丑○○，並應就其中應有部分24分之4 比例維持公同共
      有。
  (三)被告丁○○、庚○○部分：
      １、系爭土地上有一棟2 層樓房是被告丁○○與被告郭生
          財所有，約64、65年間蓋的，迄今已30年，均未改建
          。
      ２、被告丁○○、庚○○之父親郭火照生前有向郭喬木購
          買系爭土地之持分，但未辦理過戶：
        (1)訴外人郭喬木就系爭土地持分24分之4 ，約有244.67
          平方公尺，系爭土地59年8 月間規定地價為每平方公
          尺新台幣(下同)60.5元，則訴外人郭喬木所有系爭土
          地於59年8月間之總價為14,802.33元(60.5元/㎡x244
          .67㎡＝14,802.33元)。
        (2)依被告現有3 張郭喬木所簽收買賣土地價款之收據，
          可知郭喬木於58年3 月25日收受被告父親郭火照交付
          之土地價款5,000元，並於58年5月20日收受5,000 元
          ，且於58年8月1日收受4000元，則郭喬木總計收受郭
          火照交付之金額為14,000元，而58年度地價一定比59
          年度地政事務所規定更低( 因新竹市59年8 月以前無
          官方規定課稅土地價 )，可證郭火照確有向郭喬木購
          買系爭土地之持分。
        (3)又訴外人郭喬木已將其所有系爭土地之所有權狀交給
          買受人郭火照，要郭火照去辦理過戶，然因郭喬木病
          故延誤辦理過戶，又被告一直使用方案一B 處土地作
          為米粉機房，且郭喬木就系爭土地每年應繳納之地價
          稅，從一開始到現在均由郭火照及被告繳納，益可證
          明郭火照確有向郭喬木購買系爭土地之持分。
      ３、綜上，郭喬木既將其所有之系爭土地應有部分出售予
          被告父親郭火照，則系爭土地分割時，就郭喬木繼承
          人所應分得土地部分，應不能距離被告現使用土地位
          置太遠，希望本件以方案一方式分割。
  (四)被告未○○部分：
      希望本件依方案一方式分割。
  (五)被告己○○部分：
      同意分割，且應以居住的位置，作為分割的標準比較公平
      ，對於道路開設的方式沒有意見，希望本件依方案一方式
      分割。
三、法院之判斷：
  (一)原告主張系爭土地為兩造所共有，各共有人土地所有權之
      應有部分詳如附表所示，且兩造無法協議分割系爭土地等
      事實，業據原告提出系爭土地登記謄本為憑，復為被告所
      不爭執，堪信原告此部分主張為真實。
  (二)按各共有人均得隨時請求分割共有物，但因物之使用目的
      不能分割或契約訂有不分割之期限者，不在此限，民法第
      823條第1項定有明文；又共有物之分割方法不能協議決定
      者，得聲請法院裁判定之，同法第824條第2項亦定有明文
      。查兩造共有系爭土地，並無因物之使用目的不能分割或
      約定不為分割之情形，以及兩造雖均同意原物分割，惟就
      分割方法不能達成協議之事實，亦為兩造所不爭執，則原
      告訴請裁判分割，自屬有據。
  (三)次按以原物分配於各共有人時，除應顧及均衡之原則外，
      並須就各共有人應行分得之範圍，例如面積多寡、交通、
      位置及占有形勢等，予以確定( 最高法院55年臺上字第19
      82號判例意旨參照 )；且分割共有物固不受分管契約之拘
      束，惟儘量依各共有人使用現狀定分割方法，以維持現狀
      ，減少共有人所受損害，當不失為裁判分割斟酌之一種原
      則(最高法院82年度臺上字第1990號判決意旨同此見解)。
      經查：
      １、本件系爭土地之地理位置及使用現狀：
        (1)查系爭土地上如方案一所示I 部分土地上有被告郭漢
          業所有之3樓半樓房一棟，H部分土地上有被告己○○
          所有之3 樓樓房一棟，與被告未○○、己○○所有上
          開建物同排處即C、D、E、F、G 土地上則有訴外人郭
          炤丑所使用之建物、訴外人郭重銘所有之建物一棟及
          訴外人郭邦業所有之建物一棟，而被告未○○、郭玉
          全、郭炤丑、郭重銘、郭邦業所有之上開建物均直接
          面對新竹市○○路○段357巷寬約4 米多左右之道路，
          並藉由該道路對外進出聯絡。
        (2)又在被告己○○所有房屋及訴外人郭邦業所有房屋中
          間則有一條寬度約2米7左右之道路得通行至系爭土地
          內側，沿該道路一進入則為三合院之門口，兩旁都有
          土造房屋，在方案一所示L、k、J 土地部分有原告及
          被告卯○○兄弟祖傳之老舊三合院房舍，內放雜物，
          在B 部分土地上端有房屋一間目前由被告丁○○使用
          ，又在門口三合院之對面亦有一排長條形狀的房屋，
          房屋中間為大廳，面對道路，以面對該大廳觀之，左
          側為訴外人郭文衡所有的房屋，右側為原告及被告郭
          清棋所有的房屋，A 部分土地上有被告庚○○、郭文
          銘所有之2層樓房1棟，現場三合院都已老舊，有些土
          造房屋都已傾斜，無法居住等情，業據本院先後於94
          年9 月22日、95年4月6日會同兩造及新竹市地政事務
          所派員至現場履勘屬實，製有勘驗筆錄附卷為憑，及
          新竹市地政事務所94年10月19日新地測字第09400078
          34號函檢具系爭土地使用現狀如附圖三所示之土地複
          丈成果圖附卷可稽，且有原告拍攝系爭土地使用現狀
          之照片十二幀附卷可稽，是本院分割系爭土地，即須
          考量土地使用現狀情形，合先敘明。
      ２、被告申○○、癸○○、子○○、寅○○、亥○○、郭
          曾滿玉、乙○○、戌○○、丑○○之被繼承人郭喬木
          有無出售系爭土地之全部權利予被告丁○○、庚○○
          之父親郭火照？
        (1)被告申○○等之被繼承人郭喬木生前有無出售系爭土
          地之全部權利予被告丁○○、庚○○之父親郭火照，
          既涉及本案究應考量郭喬木之繼承人對於系爭土地分
          割時之權益，或係參酌被告丁○○、庚○○主張其等
          繼承其父郭火照取得郭喬木對於系爭土地權利，連同
          現在自己名下所有系爭土地權利，為達土地使用完整
          性，不宜將郭喬木繼承人所分得之土地位置，與其等
          所分得之土地相距太遠之意見，所採之分割方式即有
          不同，本院乃認有論述此部分爭點之必要，俾以釐清
          兩造間之權益關係，先予敘明。
        (2)查被告申○○等之被繼承人郭喬木曾於58年間出售系
          爭土地應有部分24分之2 予被告丁○○、庚○○之父
          親郭火照，並於58年10月21日由郭喬木完成此部分所
          有權移轉登記予郭火照後，郭喬木仍保有系爭土地應
          有部分24分之4 之權利等情，既為兩造所不否認，並
          經本院依職權向新竹市地政事務所調閱系爭土地自總
          登記以來迄今土地所有權人變動之登記事項資料，有
          新竹市地政事務所於95年1月3日以新地登字第094001
          0000號函檢送系爭土地登記異動索引、上線前人工登
          記簿、重測前登記簿及光復後舊簿謄本等附卷可稽，
          則兩造目前對於郭喬木嗣後有無出售系爭土地應有部
          分24分之4 之權利予被告丁○○、庚○○之父親郭火
          照，既各執一詞，顯對此發生爭議。
        (3)按當事人主張有利於己之事實者，就其事實有舉證之
          責任。但法律別有規定，或依其情形顯失公平者，不
          在此限，此為民事訴訟法第277 條所明定。查被告郭
          文銘、庚○○主張其父郭火照生前有向郭喬木購買系
          爭土地應有部分24分之 4之權利，並已付清價款，既
          為郭喬木之繼承人即被告申○○等所否認，揆之上開
          規定，即應由被告庚○○、丁○○對此有利於己之事
          實，負舉證責任。經查：
          被告庚○○、丁○○雖提出3 張以郭喬木名義簽收
            買賣土地價款之收據為證，主張郭喬木於58年3 月
            25日收受被告父親郭火照交付之土地價款5,000 元
            ，並於58年5月20日收受5,000元，且於58年8月1日
            收受4000元，可證郭火照確有向郭喬木購買系爭土
            地應有部分24分之4 之權利，惟為被告申○○等否
            認郭喬木有在上開收據上簽名，而本件縱認上開 3
            紙收據確為郭喬木所簽寫，然上開3 紙收據開立時
            間既分別為58年3月25日、58年5月20日、58年8月1
            日，均係在郭喬木於58年10月21日移轉系爭土地應
            有部分24分之2 權利予被告丁○○、庚○○之父親
            郭火照之前，則上開3 紙收據所載之金額即有可能
            係郭喬木出售系爭土地應有部分24分之2 權利予郭
            火照之買賣價款，此參被告丁○○提出其父與郭喬
            木於58年10月21日送件辦理土地移轉登記手續之契
            約書上亦記載郭火照與郭喬木辦理移轉之持分為『
            24分之2』，則郭火照如依上開3紙收據記載已在先
            前付清買受系爭土地應有部分24分之4 之價款予郭
            喬木，衡之常情，雙方應無不於58年10月21日辦理
            移轉過戶手續時，併將上開應有部分權利24分之 4
            權利，隨同移轉登記予郭火照，俾以保障郭火照權
            益之理，即難據上開3 紙收據，作為郭火照已付清
            郭喬木買受系爭土地應有部分24分之4 價款之證明
            資料。
          又被告丁○○等主張訴外人郭喬木就系爭土地持分
            24分之4 ，約有244.67平方公尺，系爭土地於59年
            8 月間規定地價為每平方公尺60.5元，則訴外人郭
            喬木所有系爭土地於59年8月間之總價為14,802.33
            元，依被告現有3 張郭喬木所簽收買賣土地價款之
            收據，可知郭喬木總計收受郭火照交付之金額為14
            ,000元，可證郭火照確有向郭喬木購買系爭土地之
            持分，惟政府規定之土地地價是否即為買賣雙方買
            受之土地價格，既非無疑，且一般土地交易價格亦
            會因當時之經濟狀況、兩造磋商時之具體情形而有
            異，被告既未具體證明其父郭火照與郭喬木達成買
            受系爭土地應有部分24分之4 之價款為14,000元，
            即難據此採為有利於被告丁○○、庚○○之認定。
          至證人午○○即被告丁○○之叔叔雖到庭證述：「
            (問：郭喬木是否有賣土地給郭火照？)答：有，約
            在58年時，分幾次賣地我不知道。」、「( 問：是
            否有看到郭喬木在收據上簽名及蓋章？ )答：沒有
            。」、「( 問：3張收據上立收據人郭喬木3個字是
            何人所寫？)答：我不知道。」、「(問：有無聽過
            郭火照說過向郭喬木買地之事？ )答：有，他說我
            們家人這麼多人沒有房屋住，郭喬木的土地上房屋
            都破破爛爛無法居住，可以向他買地來蓋房子住。
            」、「(問：是否知道他花多少錢買地？)答：不知
            道。」、「( 問：你哥哥向郭喬木買地時，買地的
            錢是否有付清？ )答：大家都是親戚應該有付清。
            」、「( 問：你哥哥為何沒有在郭喬木過世前，將
            土地過戶完成？)答：不知道。」等情(詳本院94年
            12月26日調解程序筆錄 )，惟證人午○○既不清楚
            郭火照實際向郭喬木購地之詳情，且未親自見聞其
            胞兄郭火照交付價款予郭喬木之過程，即難據郭實
            珍推測郭火照應有付清土地價款之詞，採為對於被
            告丁○○有利之認定。
          另證人即被告丁○○之母親郭陳水仙雖到庭證述：
            「(問：郭火照向郭喬木買地的事情你是否知道？)
            答：知道。還有我先生及郭喬木知道。」、「( 問
            ：郭火照向郭喬木買幾次地？ )答：一次買四十坪
            ，另一次買權狀剩下的八十坪。」、「( 問：何時
            將權狀交給你？ )答：第二次，因他要向我拿錢，
            才將權狀交給我。」、「( 問：買地的錢是何人交
            給郭喬木？)答：我親自交給他的。」、「(問：跟
            郭喬木買地共交付幾次價金給他？ )答：分兩次，
            第一次買四十坪交1萬多元，第二次八十坪他交3張
            收據給我，我好像是付給他5,000多元。」、「(問
            ：郭喬木在何地將權狀交給你？ )答：是在我家，
            當時我交給他5,000 元，他就將權狀交給我。他就
            說他土地上沒有權利，將權狀交給我。」、「( 問
            ：買八十坪地有無找他辦過戶？ )答：我有去找他
            要辦，但當時他身體不好，所以沒有辦成。」、「
            (問：買四十坪地與買八十坪地隔多久的時間？)答
            ：隔年期間。」、「( 問：郭火照找人辦四十坪土
            地過戶之事你是否知道？)答：知道。」、「(問：
            郭火照找人辦過戶時，是在簽立三張收據之前或之
            後？ )答：確定是先辦好四十坪土地過戶後才簽立
            三張收據。」、「( 問：證據上顯現是在辦理過戶
            之前就簽立收據，有何意見？ )答：我先拿錢給他
            ，是後來才辦過戶。」、「( 問：買地時郭喬木的
            太太有無到證人家？ )答：沒有，是過了兩三天郭
            喬木的太太才到我家，說她已經沒有土地了。」等
            語(詳本院95年1月16日調解程序筆錄 )，審證人郭
            陳水仙上開所述係辦好郭喬木所有系爭土地應有部
            分24分之2移轉登記後，始簽立上開3紙收據，既與
            收據記載最後簽立時間為58年8月1日，早於58年10
            月21日辦理系爭土地應有部分24分之2 移轉登記情
            形不符，且證人郭陳水仙所述第一次買四十坪交 1
            萬多元，第二次八十 坪好像是付給他5,000多元，
            亦與購買坪數較少，確須支付較多價款之交易常情
            有悖，又郭陳水仙所述郭喬木的太太有在第2 次交
            易後二、三日到其住處，說她已經沒有土地了，惟
            第二次交易時間如依證人郭陳水仙所述約在59年間
            左右，然郭喬木的太太郭曾梅已於55年6 月28日死
            亡，亦經被告寅○○提出其母郭曾梅戶籍謄本一紙
            附卷可稽，足見證人郭陳水仙上開所述，顯與實情
            有悖，尚難遽採為真實。
          再按土地有下列情形之一者，主管稽徵機關得指定
            土地使用人負責代繳其使用部分之地價稅或田賦：
            一、納稅義務人行蹤不明者。二、權屬不明者。三
            、無人管理者。四、土地所有權人申請由占有人代
            繳者，此為土地稅法第4條第1項所明定。查被告郭
            文銘雖辯稱郭喬木及其繼承人就系爭土地每年應繳
            納之地價稅，從一開始到現在均由郭火照及其繳納
            等情，惟被告丁○○既不否認其父郭火照有使用郭
            喬木對於系爭土地的權利作為米粉機房，則被告郭
            文銘及其父郭火照占有使用郭喬木對於系爭土地之
            權利，乃認有代繳系爭土地稅捐之事由，即難謂不
            合上開規定。且本院依職權向新竹市稅捐稽徵處查
            詢郭喬木就系爭土地應有部分24分之4 應納之土地
            稅捐目前是否由庚○○、丁○○繳納，另郭喬木上
            開土地稅捐由郭火照、庚○○及丁○○等繳納之原
            由，及自何時開始由郭火照等繳納郭喬木部分之土
            地稅捐，亦經新竹市稅捐稽徵處於95年1 月24日以
            新市稅地字第0950002124號函覆：郭喬木所有系爭
            土地持分24分之4 土地納管人為郭火照，自82年起
            繳納地價稅，因檔案資料僅保存5 年，無從查悉為
            何由郭火照為納管人之原由等情，即難查明是否係
            郭火照主動向稅捐機關申請代繳郭喬木所有系爭土
            地應有部分24分之4 之應納稅捐，至被告丁○○苟
            認其未取得郭喬木對於系爭土地應有部分24分之 4
            之權利，應不須繳付此部分稅捐，應係其得否另向
            郭喬木之繼承人行使返還不當受有免納稅捐利益之
            事，要不影響郭喬木或其繼承人對於系爭土地擁有
            權利之認定，併此敘明。
          從而，被告丁○○、庚○○主張其父郭火照生前有
            向郭喬木購買系爭土地應有部分24分之 4之權利，
            並已付清此部分買賣價款，所提出之證據資料既難
            作為對其等有利之認定，即難認被告丁○○、郭生
            財上開主張，堪予採信，應認郭喬木之繼承人對於
            系爭土地分割時之權益，亦應列入共有人間合理利
            用土地經濟價值之考量範疇。
      ３、本件分割共有物事件，本院不受共有人間分管契約之
          拘束，仍應依公平原則，將原物分割予各共有人：
          按分管契約，係共有人就共有物之使用、收益或管理
          方法所訂定之契約，而共有人請求分割共有物，應解
          為有終止分管契約之意思。是系爭土地之分管契約，
          已因被上訴人提起本件分割共有物訴訟，而當然終止
          。且分管契約與協議分割契約不同，前者以共有關係
          繼續存在為前提，後者以消滅共有關係為目的，故裁
          判上分割共有土地時，並非必須完全依分管契約以為
          分割，而應斟酌土地之經濟上價值，並求各共有人分
          得土地之價值相當，利於使用( 最高法院85年度台上
          字第53號判決意旨參照 )。查兩造間雖不否認郭喬木
          之繼承人應分得如方案一附圖A、B、C 方向部分之土
          地，惟原告主張郭喬木之繼承人應分在如方案一B 處
          之土地位置，則為郭喬木之繼承人表示難以接受，希
          望能分得靠近目前新竹市○○路○段357巷道路之土地
          ，則郭喬木當時究有無同意分管在方案一B 處之土地
          位置，既未經原告提出任何證據資料加以證明，且縱
          郭喬木當時同意使用、管理方案一B 處土地，惟共有
          物分割時若依分管現狀分割，顯失公平或不合經濟利
          益者，揆之上開規定，本院自不受該分管契約之拘束
          ，即難以此認本件分割共有物須受分管契約之拘束而
          為分配，洵堪認定。
      ４、系爭土地分割方法以方案二所示方法為宜：
          查原告主張方案一之分割方法，除郭喬木之繼承人
            不同意外，雖獲被告丁○○、庚○○、未○○、郭
            泓志、己○○、卯○○、酉○○○等多數共有人之
            同意，惟細繹原告主張方案一之分割方法，與郭喬
            木之繼承人即被告申○○等所提方案二之分割方法
            ，唯一差距之處係在原告所提方案一B 部分土地欲
            分配給郭喬木之繼承人，C 部分土地分配給被告郭
            漢業，至被告申○○等所提方案二B 部分土地欲分
            配給郭喬木之繼承人，C 部分土地分配給被告郭漢
            業，即二方案中對於郭喬木之繼承人與被告未○○
            之分配土地位置，大致上係互相對調，則本院認被
            告未○○既已在系爭土地方案二中I 部分土地上興
            建3樓半樓房，且表示希望取得I部分之土地位置，
            則I 部分之土地既已毗鄰新竹市○○路○段357巷之
            道路，如再由被告未○○取得靠近該道路之土地，
            對於同屬系爭土地共有人之郭喬木繼承人權益分配
            顯失公平，是原告所提之方案一既有對於郭喬木繼
            承人權益保障不公之虞，尚難採信。
          又系爭土地如附圖二所示I 部分土地上有被告郭漢
            業所有之3樓半樓房一棟，H部分土地上有被告郭玉
            全所有之3 樓樓房一棟，L、k、J 土地部分有原告
            及被告卯○○兄弟祖傳之老舊三合院房舍，內放雜
            物，A部分土地上有被告庚○○、丁○○所有之2層
            樓房一棟，已如上述，本院審酌被告酉○○○為原
            告之妻，被告辛○○為被告卯○○之子，被告郭玉
            全、卯○○與原告具有兄弟等至親關係，乃將原告
            與被告酉○○○、辛○○、卯○○及己○○所分配
            之土地相毗鄰，方便土地整體利用規畫，又被告郭
            生財、丁○○既自64年間起即長期居住在系爭A 部
            分土地上之房屋，且被告丁○○亦自承其已購入 A
            部分土地上方另筆2373地號土地，則苟將被告郭生
            財、丁○○分配至A 部分土地以外之他處土地，除
            須變動其長期居住之生活環境外，亦使A 部分土地
            與2373地號土地無法達成整體利用之價值，顯無法
            保障被告庚○○、丁○○之權益，是為兼顧系爭土
            地使用現狀及兩造可分得土地使用完整性，暨在公
            平原則下，維持系爭土地分割後兩造有效利用土地
            之經濟價值，揆之上開判例所示，本院採如方案二
            所示分割方法：即將方案二所示A部分，面積106平
            方公尺由被告丁○○、庚○○取得，按原應有部分
            比例維持共有；B部分面積212平方公尺，由被告郭
            蓋彬、癸○○、子○○、寅○○、亥○○、郭曾滿
            玉、乙○○、戌○○、丑○○九人取得，並維持公
            同共有；C 部分面積79平方公尺，及I部分面積240
            平方公尺，均分歸被告未○○所有；D 部分面積53
            平方公尺及E 部分面積27平方公尺分歸原告所有；
            F 部分面積27平方公尺、G部分面積56平方公尺及J
            部分面積23平方公尺分歸被告辛○○所有；H 部分
            面積106平方公尺分歸被告己○○所有；K部分面積
            186平方公尺分歸被告卯○○所有；L 部分面積160
            平方公尺分歸被告酉○○○所有；2305部分面積19
            3 平方公尺，作為道路使用，由兩造按原應有部分
            比例維持共有，惟被告申○○、癸○○、子○○、
            寅○○、亥○○、巳○○○、乙○○、戌○○、郭
            貞伶，並應就其中應有部分24分之4 比例維持公同
            共有，始為允當。
四、綜上所述，本院審酌土地使用現狀及兩造可分得土地使用完
    整性，暨在公平原則下，維持系爭土地分割後兩造有效利用
    土地之經濟價值，揆之上開判例所示，認就系爭土地以採方
    案二所示之分割方式，應屬最符合兩造利益及發揮土地之最
    大價值。是本件原告訴請就系爭共有土地准予分割，自屬有
    據，應予准許。又分割共有物之訴，核其性質，兩造本可互
    換地位，本件原告之起訴雖於法有據，然被告之應訴乃法律
    規定所不得不然，其所為抗辯自為伸張或防衛權利所必要，
    是以本院認本件之訴訟費用應由兩造按系爭共有土地應有部
    分之比例分擔較為公允。
五、本件事証已臻明確，兩造其餘攻擊防禦方法對判決之結果不
    生影響，爰不一一條列審酌，併此敘明。
據上論結，本件原告之訴為有理由，應依民事訴訟法第80條之1
、第85條第1項前段，判決如主文。
中    華    民    國    95    年    6     月    30    日
                  民事第二庭    法  官  王佳惠
以上正本係照原本作成。
如對本判決上訴，須於判決送達後20日內向本院提出上訴狀。
中    華    民    國    95    年    6     月    30    日
                                書記官  林淑瑜
┌────────┬──┬───────┬─────┬─────┐
│地           號 │地目│ 面        積 │  共有人  │原應有部分│
│                │    │（平方公尺）  │  姓  名  │          │
├────────┼──┼───────┼─────┼─────┤
│新竹市○○段2305│建  │1468          │未○○    │8分之2    │
│地號            │    │              │          │          │
│                │    │              ├─────┼─────┤
│                │    │              │戊○○    │16分之1   │
│                │    │              ├─────┼─────┤
│                │    │              │己○○    │12分之1   │
│                │    │              ├─────┼─────┤
│                │    │              │卯○○    │48分之7   │
│                │    │              ├─────┼─────┤
│                │    │              │庚○○    │48分之2   │
│                │    │              ├─────┼─────┤
│                │    │              │丁○○    │48分之2   │
│                │    │              ├─────┼─────┤
│                │    │              │酉○○○  │48分之6   │
│                │    │              │( 註：土地│          │
│                │    │              │登記簿謄本│          │
│                │    │              │記載為郭賴│          │
│                │    │              │岡市)     │          │
│                │    │              ├─────┼─────┤
│                │    │              │辛○○    │48分之4   │
│                │    │              ├─────┼─────┤
│                │    │              │申○○、郭│24分之4   │
│                │    │              │建寅、郭界│          │
│                │    │              │源、郭曾滿│          │
│                │    │              │玉、乙○○│          │
│                │    │              │、戌○○、│          │
│                │    │              │丑○○、郭│          │
│                │    │              │國雄、郭麗│          │
│                │    │              │卿 (繼承郭│          │
│                │    │              │喬木之應有│          │
│                │    │              │部分      │          │
│                │    │              │ )        │          │
└────────┴──┴───────┴─────┴─────┘


司法院資訊處製作；財團法人民間司法改革基金會備份。
